臺灣嘉義地方法院民事判決　八十九年度訴字第八二三號
　　原　　　　告　戊○○○
　　　　　　　　　癸○○
　　　　　　　　　丁○○○
　　　　　　　　　申○○
　　　　　　　　　子○○○
　　　　　　　　　未○○
　　　　　　　　　辛○○
　　　　　　　　　己○○
　　　　　　　　　酉　○
　　　　　　　　　卯○○
　　　　　　　　　庚○○○
　　被　　　　告　巳○○
　　　　　　　　　辰○○
　　　　　　　　　寅○○
　　　　　　　　　午○○
　　　　　　　　　壬○○○
　　兼訴訟代理人　丑○○
　　被　　　　告　甲○○
　　　　　　　　　乙○○
　　　　　　　　　丙○○
右當事人間分割共有物事件，本院判決如左：
    主      文
原告庚○○○與被告巳○○、丑○○、辰○○、寅○○、壬○○○、午○○、甲○○
、乙○○、丙○○共有之坐落嘉義縣民雄鄉○○段第八六九號土地、地目旱、面積０
‧五五○九公頃，分割如附圖方案二所示，其中Ａ部分面積０‧一二一六五０公頃及
Ｂ部分面積面積０‧０一０七五０公頃分歸原告庚○○○所有，Ｃ部分面積０‧一九
八一００公頃分歸被告甲○○、乙○○、丙○○所有，並按原所有權應有部分比例保
持共有，Ｄ部分面積０‧一九八一００公頃，分歸被告巳○○、丑○○、辰○○、寅
○○、壬○○○、午○○所有，並按原所有權應有部分比例保持共有，Ｑ部分面積０
‧０二二三００公頃，分歸原告庚○○○與被告巳○○、丑○○、辰○○、寅○○、
壬○○○、午○○、甲○○、乙○○、丙○○所有，並按原所有權應有部分比例保持
共有。
原告戊○○○、癸○○、丁○○○、申○○、己○○、酉○、劉健國、子○○○、未
○○、辛○○與被告巳○○、丑○○、辰○○、寅○○、甲○○、乙○○、丙○○共
有之坐落嘉義縣民雄鄉○○段第八七○號土地、地目建、面積０‧一三一三００公頃
，分割如附圖方案二所示，其中Ｆ部分面積０‧０四七四四一公頃，分歸被告巳○○
、丑○○、辰○○、寅○○、甲○○、乙○○、丙○○所有，並按原所有權應有部分
比例保持共有，Ｇ部分面積０‧００八四六五公頃，分歸原告戊○○○所有、Ｈ部分
面積０‧００七七一六公頃分歸原告己○○所有，Ｉ部分面積０‧００七八四二公頃
分歸原告酉○所有、Ｊ部分０‧００七九六八公頃分歸原告辛○○所有、Ｋ部分面積
０‧００八０九四公頃分歸原告癸○○所有、Ｌ部分面積０‧００八二二０公頃分歸
原告丁○○○所有、Ｍ部分０‧００八三四六公頃分歸原告未○○所有、Ｎ部分面積
０‧００八四七二公頃分歸原告申○○所有、Ｏ部分面積０‧００八五九八公頃分歸
原告子○○○所有、Ｐ部分面積０‧０一０一三八公頃分歸原告卯○○所有。
訴訟費用由原告戊○○○、癸○○、丁○○○、申○○、己○○、酉○、劉健國、子
○○○、未○○、辛○○各負擔千分之十，被告巳○○、丑○○、辰○○、寅○○、
各負擔千分之五十二，被告陳劉寶貴、午○○各負擔千分之二十，被告甲○○、乙○○、丙○○各負擔千分之八十三，餘由原告庚○○○負擔。
    事      實
甲、原告方面：
一、聲明：請求分割如方案二所示。
二、陳述：
（一）民雄鄉○○段第八六九號旱地與同段八七○號建地，原為頂寮段第三十四號土
      地、地目旱，所有權人為原告庚○○○及被告巳○○、丑○○、辰○○、寅○○、壬○○○、午○○（以下簡稱劉姓被告）、甲○○、乙○○、丙○○（以
      下簡稱邱姓被告）之被繼承人劉羌及邱甲寅所共有，應有部分為庚○○○二分
      之一，其他兩共有人各四分之一，三方共有人實際就土地有分管契約，該地之
      東南及西北部分為原告庚○○○分管。後庚○○○於東南部分土地興建十間平
      房，出售予原告戊○○○、癸○○、許有財、丁○○○、子○○○、申○○、
      辛○○、未○○、酉○及劉健國等十人，至民國七十一年十一月由地政機關將
      興建房屋部分自原三十四號分割出來為三十四之一號，地目同時變更為「建」
      ，後七十四年間庚○○○將三十四之一號土地之應有部分轉讓給原告戊○○○
      等十名房屋所有權人，至七十五年地籍重測始改編為建國段八六九號及八七○
      號。故系爭八七０地號土地本屬原告庚○○○分作分管，而劉羌及邱甲寅則分
      作系爭二筆土地之東北及西南測，共有人間對此並無爭議。
（二）庚○○○與邱甲寅、劉羌間之分管約定，兩造皆明知且無異議，依最高法院四
      十八年台上第一○六五號判例意旨，該分管約定對繼受人仍繼續存在，換言之
      ，原告戊○○○十人僅得分配己興建房屋部分，劉姓被告僅得分配系爭土地東
      南側部分，邱姓被告僅得分配西北側部分，其餘則分由庚○○○取得，此種分
      配不違背共有人最初共有一筆重測前三十四號土地之意思，且與分管約定、土
      地使用現狀相符，亦使土地盡到最佳利用，法律上應無不准合併分割之理。且
      民國七十一年地政機關履勘三十四號土地，因庚○○○分管部分有建物座落其
      上，始變更地目分割獨立為另一地號，惟地政機關此一作為，並不改變原先共
      有人之分管約定。
（三）又民雄鄉○○段第八六九號土地為旱地，所有共有人取得所有權之時間皆在民
      國八十九年一月二十六日農業發展條例修正施行前，依新法第十六條第四項之
      規定，無分割後面積之限制，得分割為單獨所有，因共有人不能協議分割，請
      准裁判分割。又民雄鄉○○段第八七○號土地，並無因物之使用目的不能分割
      或不分割之契約，因共有人不能協議分割，爰請求與八六九號土地一同分割如
      方案二所示。
三、證據：提出頂寮段三四地號手抄謄本、系爭土地登記簿謄本二份、地籍圖一份、
    追認書、證明書各一份為證。
乙、被告巳○○、丑○○、辰○○、寅○○、午○○、壬○○○方面：
一、聲明：請求分割如方案二所示。
二、陳述：
（一）為解決目前土地使用問題，被告乃同意採方案二分割，劉姓及邱姓被告少分得
      之八七０地號建地部分，應由原告庚○○○提出八六九地號之旱地作為補償。
（二）旱地與建地之價值本不相同，當初原告庚○○○之所以可將八七０地號土地聲
      請變更為建地，係以兩造共有之重測前三四地號土地整筆提出聲請，故變更為
      建地後，劉姓及邱姓被告對建地部分自仍有四分之一的權利，且因當初係以重
      測前三四地號整筆聲請變更為建地，故八六九地號土地已不可能再變更為建地
      ，亦不得建築農舍，原告庚○○○在建地部分建屋出售已逾其應有部分，造成
      邱姓與劉姓被告之權益受損，為達解決土地上建物已興建完成，住戶居住多年
      之事實，被告乃同意按方案二分割，由原告庚○○○提出劉姓及邱姓被告原應
      分得之建地部分面積二倍之旱地作為補償。
丙、被告甲○○、丙○○方面：未於最後言詞辯論期日到場，據其之前到場所為陳述
    略為：請求依分管之現狀分割，被告甲○○、丙○○、乙○○願保持共有。
丁、被告乙○○方面：被告未於言詞辯論期日到場，亦未提出書狀作何聲明或陳述。
己、本院依職權履勘現場，囑託嘉義縣大林地政事務所繪製系爭土地現況圖。
      理      由
一、原告許有財於九十一年六月三十日將其所有嘉義縣民雄鄉○○段八七０地號土地
    應有部分二十分之一贈與己○○，並辦妥移轉登記，有土地登記謄本在卷可按，
    己○○已於九十一年十一月十九日具狀聲請承當訴訟，兩造對此復未爭執，則本
    件由己○○承當訴訟並無不合，均合先敘明。
二、本件被告甲○○、乙○○、丙○○經合法通知，未於言詞辯論期日到場，核無民
    事訴訟法第三百八十六條所列各款情形，爰依原告之聲請，由其一造辯論而為判
    決。
三、本件原告起訴主張：坐落嘉義縣民雄鄉○○段第八六九號土地、地目旱、面積０
    ‧五五○九公頃，為原告庚○○○與被告巳○○、丑○○、辰○○、寅○○、壬○○○、午○○、甲○○、乙○○、丙○○所共有，又同段八七○號土地、地目
    建、面積０‧一三一三公頃，為原告戊○○○、癸○○、丁○○○、申○○、己○○、酉○、劉健國、劉彩雲、未○○、辛○○與被告巳○○、丑○○、辰○○
    、寅○○、甲○○、乙○○、丙○○所共有。兩造應有部分如土地登記簿謄本所
    示，由於共有人間無法達成協議分割，復未訂立不分割契約等情，業據提出土地
    登記簿謄本二份為證，並為被告所不爭執，自堪信為真實。按除因物之使用目的
    不能分割或約定有不能分割之期限外，各共有人得隨時請求分割共有物，民法第
    八百二十三條第一項定有明文。又每宗耕地分割後每人所有面積未達○‧二五（
    即二五００平方公尺）公頃者，不得分割。但有下列情形之一者，不在此限︰本
    條例中華民國八十九年一月四日修正施行前之共有耕地，得分割為單獨所有，農
    業發展條例第十六條第四款定有明文。查系爭八六九地號土地，地目登記為「旱
    」，土地總面積僅為０‧五五０九公頃，因此被告巳○○、丑○○、辰○○、寅
    ○○、午○○、壬○○○、甲○○、乙○○、丙○○，所可分得之面積均顯然未
    達上開最小面積０‧二五公頃之規定；然其等取得系爭土地之應有部分之時間在
    民國八十九年之前，依照上揭農業發展條例第十六條本文及同條第四款之規定，
    得分割為單獨所有，且依耕地分割執行要點第十二點但書之規定，亦得由耕地之
    部分共有人維持共有。則原告訴請判決分割系爭土地，自無不合，應予准許。
四、查系爭二筆土地東南側建有磚瓦造平房十戶，為原告庚○○○所興建，出售予原
    告戊○○○、癸○○、許有財（嗣後又贈與己○○）、丁○○○、子○○○、申
    ○○、辛○○、未○○、酉○及劉健國等十人，東北、西北、西南側則分別由劉
    姓被告等六人、原告庚○○○及邱姓被告等三人分管使用。系爭二筆土地中間留
    有一條約五米寬之既成道路，又八七０地號南側亦有一條約八米寬之既成道路等
    情，業經本院勘驗屬實，有本院八十九年十月二十四日、及九十一年十月二十五
    日勘驗筆錄、現況簡圖及九十一年十二月十日嘉林地二字第０九一０００六五四
    二號函附複丈成果圖（即現況圖）可參，且為兩造所不爭執。又原告等人與劉姓
    被告等六人均明確表示希望採方案二分割，邱姓被告等三人則曾表示希望按分管
    現狀分割，並未對分割方案表示意見。本院審酌：
（一）系爭土地東南側建有十戶平房，目前由原告戊○○○、癸○○、己○○、丁○○○、子○○○、申○○、辛○○、未○○、酉○及劉健國等十人分別占有使
      用中，故考量使用現狀，應盡量使原告戊○○○、癸○○、己○○、丁○○○
      、子○○○、申○○、辛○○、未○○、酉○及劉健國等十人分得其建物所坐
      落之土地。然依土地登記簿謄本所示，上開原告十人就八七０地號土地之應有
      部分僅二十分之一，如依應有部分比例計算其等所得分配之面積僅六十五點六
      五平方公尺，而其所有之建物坐落基地面積顯然大於按其應有部分計算所可分
      得之面積。惟查，系爭土地二筆，原為頂寮段第三十四號土地，地目旱，所有
      權人為原告庚○○○及被告巳○○、丑○○、辰○○、寅○○、壬○○○、午
      ○○、甲○○、乙○○、丙○○之被繼承人劉羌及邱甲寅、邱籐所共有，應有
      部分為庚○○○二分之一、劉羌四分之一、邱甲寅及邱籐各八分之一，有原告
      提出之頂寮段三四地號手抄謄本可參，劉姓與邱姓共有人及原告庚○○○三方
      實際就土地有分管契約，該地之東南及西北部分為原告庚○○○分管，此為兩
      造所不爭執。原告庚○○○於其分管之土地上興建房屋出售予原告戊○○○等
      十人，然因其應有部分僅二分之一，故原三四地號於七十一年十一月間因興建
      房屋由地政機關將之分割出三十四之一地號，地目同時變更為「建」，後至七
      十五年頂寮段三四之一地號重測變為建國段八七○號，上開原告戊○○○等十
      人，亦僅取得建國段八七０地號土地之應有部分二十分之一（原告庚○○○之
      應有部分二分之一，分為十份），實則建國段八七０地號土地原為原告庚○○○所分管，故由其建屋出售，原告戊○○○等十人亦係信任原告庚○○○有權
      使用八七０地號土地全部，乃向其購買上開磚瓦造平房，為使原告戊○○○等
      十人能按其建物坐落基地面積分得土地，故原告庚○○○同意提供其建國段八
      六九地號之土地與劉姓與邱姓被告，以補償劉姓與邱姓被告未按其應有部分比
      例分得足夠之八七０地號土地。另八七０地號土地上如現況圖所示編號四部分
      之既成道路及編號三十一部份訴外人建物所占用部分，則由劉與邱姓被告保持
      共有。
（二）又劉姓與邱姓被告就八七０地號土地之應有部分為四分之一，原可分得約三百
      二十八平方公尺之土地，然兩造均同意讓原告戊○○○等十人能按其建物坐落
      基地面積分配，使原告戊○○○等人無庸拆除其所有之房屋，故劉姓與邱姓被
      告僅分得八七０地號土地之既成道路及他人建物占用部分，業如上述。基於建
      地與旱地之價值差異，原告庚○○○乃同意提供二倍之旱地作為補償，故劉姓
      被告六人與邱姓被告三人原可分得之八六九地號土地扣除既成道路部分面積後
      雖均為一千三百二十一點五平方公尺（1377.25-55.75＝1321.5），然由原告
      庚○○○再各對其提出六百五十九點五平方公尺作為補償，故將如方案二所示
      Ｃ部分一千九百八十一平方公尺分歸邱姓被告三人，將Ｄ部分面積一千九百八
      十一平方公尺分歸劉姓被告六人取得。其餘建國段八六九地號土地Ａ及Ｂ部分
      則分歸原告庚○○○取得。綜上所述，爰定分割方法如主文第一項所示。
五、又本件為分割共有物之訴訟，兩造之訴訟行為，按當時之訴訟程度，均為伸張或
    防衛權利所必要，本院審酌上開情形，認為訴訟費用宜依民事訴訟法第八十一條
    第二款之規定，由兩造按應分得部分面積與土地總面積之比例負擔之。則系爭二
    筆土地總面積合計為０‧六八二二公頃，原告戊○○○等十人應分得面積為０‧
    ００六五六五公頃（實際分得面積則按其建物坐落八七０地號土地之面積計算，
    略大於其等按應有部分比例計算應分得之面積），則其每人應負擔之訴訟費用比
    例為千分之十（0.006565÷0.6822＝0.0096小數點第四位以下四捨五入，並以千
    分之十計算），被告巳○○、丑○○、辰○○、寅○○應分得面積各均為０‧０
    三五七公頃（八六九地號為０‧０二七五公頃，八七０地號為０‧００八二公頃
    ），則其每人應負擔之訴訟費用比例為千分之五十二（0.0357÷0.6822＝0.0523
    小數點第四位以下四捨五入，以千分之五十二計算），被告午○○、壬○○○應
    分得面積各均為０‧０一三八公頃，則其每人應負擔之訴訟費用為千分之二十（
    0.0138÷0.6822＝0.0202小數點第四位以下四捨五入，並以千分之二十計算），
    被告甲○○、乙○○、丙○○應分得面積為０‧０五六八公頃（八六九地號為０
    ‧０四五九公頃，八七０地號為０‧０一０九公頃），則其每人應分擔之訴訟費
    用為千分之八十三（0.0568÷0.6822＝0.0833小數點第四位以下四捨五入，並以
    千分之八十三計算），其餘訴訟費用則由原告庚○○○負擔。
據上論結，原告之訴為有理由，依民事訴訟法第三百八十五條第一項前段、第八十一
條第二款、第八十五條第一項，判決如主文。
中　　　華　　　民　　　國　　九十一　　年　　十二　　　月　　二十五　　日
~B臺灣嘉義地方法院民事第一庭
~B    審判長法官  曾文欣
~B    法      官  吳昀儒
~B　　法　    官　洪嘉蘭
右為正本係照原本作成
如對本判決上訴須於判決送達後廿日內向本院提出上訴狀
中　　　華　　　民　　　國　　九十一　　年　　十二　　 月　　二十六　　 日
~B　　書　記　官　鄭翔元
